【裁判字號】    98,上易,1241
【裁判日期】    990831
【裁判案由】    配合領款
【裁判全文】
臺灣高等法院民事判決                98年度上易字第1241號
上  訴  人  乙○○
被 上訴 人  甲○○
上列當事人間配合領款事件，上訴人對於中華民國98年11月12日
台灣板橋地方法院98年度訴字第1819號第一審判決提起上訴，被
上訴人為訴之變更，本院於99年8月10日言詞辯論終結，判決如
下：
    主  文
上訴人應給付被上訴人新台幣伍拾壹萬仟伍佰元。
變更之訴訴訟費用由上訴人負擔。
    事實及理由
甲、程序方面：
一、按於第二審為訴之變更或追加，非經他造同意，不得為之。
    但因情事變更而以他項聲明代最初之聲明者，不在此限。民
    事訴訟法第446條第1項、第255條第1項第4款分別定有明文
    。本件被上訴人於原審起訴，主張上訴人依兩造就新竹縣私
    立佑福老人養護中心（下稱佑福養護中心）訂立經營權與使
    用權租賃移轉契約（下稱系爭契約）應偕同向新竹縣政府領
    取相關補助款並交付被上訴人，依系爭契約法律關係，聲明
    請求「上訴人應偕同被上訴人向新竹縣政府領取佑福養護中
    心98年1、2月身障托育養護補助費新台幣（下同）436,500
    元、98年1、2月低收老人補助款64,000元及98年春節慰問金
    13,000元（以下合稱系爭款項），並將上開款項交付被上訴
    人。」經原審判決上訴人敗訴後，上訴人提起上訴，被上訴
    人於本院二審程序中，以系爭款項業據上訴人領取完畢為由
    ，改依侵權行為法律關係，變更起訴聲明為「上訴人應返還
    被上訴人513,500元（見本院卷頁76）」，而被上訴人復不
    爭執其業已領取系爭款項之事實（見本院卷頁77反面），依
    上開規定，被上訴人所為訴之變更，自屬合法，應予准許。
二、又當事人在第二審為訴之變更，係撤回原訴而提起新訴，其
    在第一審原訴已因訴之准許變更而消滅，第一審法院就原訴
    所為之判決，因此失其效力，第二審法院僅得就變更之新訴
    審判，不得就第一審判決之上訴更為裁判（最高法院66年台
    上字第3320號判例意旨參照）。本件被上訴人於本院二審程
    序所為訴之變更既為合法，原訴可認為已因撤回而消滅訴訟
    繫屬，亦即原審就原訴所為之裁判，因合法之訴之變更而當
    然失其效力，本院應專就變更後之新訴裁判，先予敘明。
三、上訴人經合法通知，未於言詞辯論期日到場，核無民事訴訟
    法第386條所列各款情形，爰依被上訴人之聲請，由其一造
    辯論而為判決。
乙、實體方面：
一、被上訴人於本院起訴主張：上訴人原係佑福養護中心之負責
    人，因經營不善，對外積欠龐大債務，乃於民國97年8月1日
    與被上訴人訂立系爭契約，約定由被上訴人取得佑福養護中
    心之經營權及使用權，租期15年，以實際進住人數，每床新
    台幣（下同）6,000元計算租金，上訴人應將佑福養護中心
    立案證書、機構大小章、芎林農會存摺等交付被上訴人，以
    利被上訴人向新竹縣政府請領核撥給佑福養護中心之補助款
    。嗣上訴人於租賃期間多次要求被上訴人代償其債務或預付
    租金，被上訴人為求順利營運，多允其所求，惟上訴人仍不
    斷要求被上訴人資助，雙方紛爭乃起。詎上訴人竟於98年間
    ，擅將佑福養護中心設立於新竹縣芎林鄉農會之存摺專戶印
    鑑章變更，並盜領系爭款項即98年1月、2月身障托育養護補
    助費436,500元、98年1月、2月低收老人補助款64,000元及
    98年春節慰問金13,000元，合計共513,500元。為此，依侵
    權行為法律關係，請求上訴人應返還系爭款項。
    並於本院聲明：上訴人應返還被上訴人513,500元。
二、上訴人則抗辯如下：
    上訴人僅係佑福養護中心之掛名負責人，實際經營者為訴外
    人林傑浩，因林傑浩與被上訴人有糾紛，才要求上訴人去變
    更印鑑，目的是要阻止被上訴人去請領新竹縣政府撥給佑福
    養護中心之補助款，上訴人已於97年11月5日發函解除系爭
    契約，並於98年6月間自行向新竹縣政府領取系爭款項。況
    依台灣新竹地方法院98年訴字第111號判決理由，系爭契約
    自始當然無效，被上訴人自無領取系爭款項之理。
    並於本院聲明：變更之訴駁回。
三、兩造不爭執之事實：
（一）被上訴人與上訴人、訴外人林傑浩於97年8月1日，就設立
      於新竹縣芎林鄉○○路42巷8弄2號1樓之佑福養護中心之
      經營權與使用權，訂立系爭契約，約定由被上訴人取得佑
      福養護中心之經營權及現有設施之使用權，租賃期限15年
      ，按月依實際進住人數以每床6,000元計付租金，而上訴
      人應將佑福養護中心立案證書、機構大小章、芎林農會存
      摺、新竹縣政府社會處救助課身障托育合約書及福利課低
      收入老人合約書、原電話及原傳真號碼、現有物資等交付
      被上訴人。
（二）系爭款項513,500元已由上訴人於98年6月向新竹縣政府領
      取完畢。
四、兩造之爭點及論斷：
    被上訴人主張系爭款項依系爭契約約定應由其領取，詎上訴
    人竟變更印鑑盜領系爭款項，自應返還被上訴人等語。為上
    訴人所否認，並以前揭情詞置辯。是本件兩造爭點為：(一)
    系爭契約是否無效？(二)被上訴人請求上訴人返還系爭款項
    ，有無理由？茲分別論述如下：
  (一)關於系爭契約是否無效之爭點：
    １、民法第71條規定：「法律行為，違反強制或禁止之規定
        者，無效。但其規定並不以之為無效者，不在此限。」
        ，其規範意旨在於經由與強制或禁止規定的結合，而使
        法律行為無效，對私法自治加以必要之限制，以維護法
        律秩序之無矛盾性。所謂禁止規定，乃禁止特定行為之
        規定，而依法規之意旨及利益之權衡，可區分為取締規
        定及效力規定，違反前者，法律行為仍為有效；違反後
        者，法律行為無效。又民法第72條所謂法律行為有背於
        公共秩序或善良風俗者無效，乃指法律行為本身違反國
        家社會一般利益及道德觀念而言（最高法院69年台上字
        第2603號判例意旨參照）。茲查：
      (1)私立老人福利機構設立許可及管理辦法（下稱老人福利
        機構管理辦法）第13條第2項規定「私立老人福利機構
        應自行營運；不得將部分或全部業務規模，交付或委託
        他人營運，並收取對價。」，其立法理由為「私立老人
        福利機構，應由負責人自行營運，以實現設立私人老人
        福利機構之申請意旨。惟將部分或全部床位交付或委託
        他人營運，並收取對價，可能造成假借人頭虛設老人福
        利機構，卻藉交付或委託名義，行坐收權利金或高昂租
        金之情形，並不符當初申請設立許可意旨，爰予明文禁
        止。」，由此堪認，該項規定之立法意旨乃為保障老人
        福利，防止假借名義虛設老人福利機構。
      (2)另觀之老人福利機構管理辦法第18條第1項第2款則規定
        ：將部分或全部業務規模，交付或委託他人營運，並收
        取對價，主管機關得撤銷或廢止其設立許可或籌設許可
        。準此可知，對於違反老人福利機構管理辦法第13條第
        2項規定者，主管機關仍得視實際情形裁量是否撤銷或
        廢止許可，並非全然否定其行為之效力，自難逕認違反
        國家社會一般利益或道德觀念而有背於公共秩序或善良
        風俗。易言之，上開規定之目的在於對違反者課以制裁
        以禁止其行為，而非以否認該行為之法律上效果為目的
        ，應屬取締規定，而非效力規定，如有違反，依民法第
        71條但書之規定，其法律行為並非無效，亦難認有民法
        第72條之適用。
    ２、本件設立於新竹縣芎林鄉○○路42巷8弄2號1樓之佑福
        養護中心，其設立許可之登記負責人為上訴人，此有新
        竹縣私立老人福利機構設立許可證書附卷可憑（見本院
        卷頁65）。而被上訴人與上訴人、訴外人林傑浩於97
        年8月1日，就佑福養護中心之經營權與使用權，訂立系
        爭契約，約定由被上訴人取得佑福養護中心之經營權及
        現有設施之使用權，租賃期限15年，按月依實際進住人
        數以每床6,000元計付租金，而上訴人應將佑福養護中
        心立案證書、機構大小章、芎林農會存摺、新竹縣政府
        社會處救助課身障托育合約書及福利課低收入老人合約
        書、原電話及原傳真號碼、現有物資等交付被上訴人之
        事實，為兩造所不爭執，並有系爭契約在卷可稽（見本
        院卷頁63）。是上訴人主張系爭契約違反老人福利機構
        管理辦法第13條第2項規定，固非無據。惟該項規定為
        取締規定，違反該規定之法律行為仍為有效，已如上述
        ，是上訴人以兩造所訂系爭契約依民法第71條前段及第
        72條規定為無效云云，尚不足採。
  (二)關於被上訴人請求上訴人返還系爭款項之爭點：
    １、系爭契約既為有效，兩造自應受其約定內容拘束。依系
        爭契約第2條「機構大小章、負責人用章（印）、芎林
        農會機構存摺由甲方（即被上訴人）保管，僅用於與縣
        府核撥住民申請補助款之存取金額，自甲乙雙方簽約日
        起不作他用，亦無任何效力，特此聲明。」之約定，應
        認兩造已約定有關新竹縣政府對佑福養護中心之補助款
        ，於契約期間即97年8月1日起至112年8月1日止歸由被
        上訴人領取使用。
    ２、上訴人雖另辯稱該契約業經解除云云，並提出97年11月
        5日存證信函為證（見原審卷頁18-19）；惟為被上訴人
        否認收受該函。而上訴人復未舉證證明該解除信函已送
        達被上訴人及解約之事由，已難遽認系爭契約業經上訴
        人合法解除。況依系爭契約第5條之約定：「…如乙方
        （即上訴人及訴外人林傑浩）解約，亦需6個月前告知
        甲方（即被上訴人），…」，是縱認上訴人上開表示於
        97 年11月間到達被上訴人，亦應於98年6月始生終止之
        效力，在此時點之前，被上訴人依據兩造所訂系爭契約
        ，仍有權向新竹縣政府領取核撥予佑福養護中心之補助
        款。則上訴人以變更印鑑之方式逕向新竹縣政府領取佑
        福老人養護中心98年1、2月身障托育養護補助費
        436,500 元、98年1、2月低收老人補助款64,000元及98
        年春節慰問金13,000元，共513,500元，自屬不法侵害
        被上訴人之財產權，是被上訴人訴請上訴人返還系爭款
        項，為有理由，應予准許。
五、綜上所述，被上訴人依侵權行為法律關係，請求上訴人給付
    513,500元，為有理由，應予准許。
六、因本件事證已明，兩造其餘主張陳述及所提之證據，核與本
    件判決結果並無影響，爰不再逐一論駁，附此敘明。
丙、結論：本件上訴人變更之訴為有理由，依民事訴訟法第78條
    、第385條第1項前段，判決如主文。
中    華    民    國    99    年    8     月    31    日
                    民事第十庭
                        審判長法  官   黃豐澤
                              法  官   林麗玲
                              法  官   鄭純惠
正本係照原本作成。
不得上訴。
中    華    民    國    99    年    9     月    6     日
                              書記官   劉麗芬

司法院資訊處製作；財團法人民間司法改革基金會備份。
